---
title: 'Uygulama - Volatilite Modelleri'
author:
  name: Prof. Dr. Hüseyin Taştan
  affiliation: Yıldız Teknik Üniversitesi
date: ""
output:
  html_document:
    number_sections: yes
    theme: readable
    highlight: haddock
    toc: yes
    toc_depth: 3
    toc_float: yes
    keep_md: no
  word_document:
    toc: yes
    toc_depth: '3'
subtitle: Finansal Ekonometri (MPİ-TYL)
---
<style type="text/css"> 
body{
  font-size: 12pt;
}
code.r{
  font-size: 12pt;
}
</style>

```{r setup, include=FALSE}
# knitr::opts_chunk$set(echo = TRUE, results = 'asis', fig.show = 'asis', fig.width = 3.5,                         fig.height = 3)
knitr::opts_chunk$set(echo = TRUE)
``` 

# Finansal varlık getirilerinin özellikleri

```{r message=FALSE, warning=FALSE}
# Install packages
library(wooldridge)
library(dynlm)
library(lmtest)
library(car)
library(forecast)
library(tidyverse)
```

Örnek: S&P500 indeksinin günlük değerleri (quantmod paketiyle indirilmiştir). Önce verileri okutalım: 
```{r}
# SP500 xts full data set (daily min max close)
# 2007-2021
load("../R/Data/SP500.rda")
class(SP500)
head(SP500)
```

Getiri (return) serisini 
$$r_t = 100[\log(P_t)-\log(P_{t-1})]$$
formülüyle hesaplayalım. Burada $P_t$ günlük kapanış (close) fiyatıdır:
```{r}
SP500 <- SP500 %>% 
  mutate(return = 100*(log(close)-lag(log(close), 1, order_by = date)), 
         returnsq = return^2, 
         range = high-low)
```


```{r}
SP500 %>% ggplot(aes(date, return)) +
  geom_line() +
  xlab("") + 
  ylab("Günlük getiriler, %") + 
  ggtitle("S&P500 günlük getiriler, 03.01.2007-21.12.2021")
```

```{r}
# histogram
SP500 %>% ggplot(aes(return)) +
  geom_histogram(bins = 30, 
                 color = "darkblue", 
                 fill  = "lightblue") 
```
```{r}
# qqnorm(SP500$return)
# qqline(SP500$return)
# QQ plot
SP500 %>% ggplot(aes(sample=return)) +
  stat_qq() + 
  stat_qq_line()
```

QQ grafiğine göre getiri dağılımının normal dağılıma göre çok daha kalın kuyruklu olduğunu görüyoruz. 


```{r}
# çarpıklık ve basıklık 
skewness <-  function(x) {
 m3 <- mean((x - mean(x))^3)
 skewness <- m3/(sd(x)^3)
 skewness
}

kurtosis <- function(x) {  
 m4 <- mean((x - mean(x))^4) 
 kurtosis <- m4/(sd(x)^4)    
 kurtosis
}
# K <- kurtosis(return)
# S <- skewness(return)
# JB <- (n/6) * (S^2 + 0.25 * ((K - 3)^2))
# pval <- 1 - pchisq(JB, df = 2)
    
SP500 %>% drop_na() %>% summarise(mean_ret = mean(return), 
                    median_ret = median(return),
                    skewness_ret = skewness(return), 
                    kurtosis_ret = kurtosis(return))

```

```{r message=FALSE, warning=FALSE}
library(tseries)
tseries::jarque.bera.test(SP500$return[-1])
```
JB test istatistiği çok büyük bir değer almıştır. P-değeri pratik olarak sıfırdar. Normal dağıldığını söyleyen boş hipotez reddedilir. 



```{r}
SP500 %>% ggplot(aes(date, returnsq)) +
  geom_line() +
  xlab("") + 
  ylab("Günlük getirilerin karesi") + 
  ggtitle("S&P500 günlük getirilerin karesi, 03.01.2007-21.12.2021")
```


```{r}
SP500 %>% ggplot(aes(date, range)) +
  geom_line() +
  xlab("") + 
  ylab("Günlük aralık") + 
  ggtitle("S&P500 günlük high-low aralığı, 03.01.2007-21.12.2021")
```


```{r}
SP500 %>% ggplot(aes(date, range, color = "High-Low range")) +
  geom_line(alpha=0.3) +
  geom_line(aes(date,returnsq, color = "Return square")) +
  xlab("") + 
  ylab("") +
  ggtitle("SP500 günlük getiri kareleri ve high-low aralığı") +
  theme(legend.position = c(0.2,0.8), 
        legend.title = element_blank())
```


# ARCH Modeli 

Derste öğrendiğimiz ARCH testini hesaplayalım. Önce bir ts nesnesi oluşturalım. 
```{r}
# ARCH effects 

# manual test
# ts nesnesi oluştur
sp500_returns <- ts(SP500$return[-1], frequency = 1)
autoplot(sp500_returns)
```


Getiri serisinin ortalamasından farkını alalım. Bunu sabit üzerine regresyonun kalıntılarını alarak hesaplayabiliriz: 
```{r}
library(dynlm)
res1 <- dynlm(sp500_returns ~ 1)
summary(res1)
```

Kalıntıların karesinin bir gecikmesi üzerine regresyonu: 
```{r}
uhatsq <- residuals(res1)^2

archreg1 <- dynlm(uhatsq ~ L(uhatsq))
summary(archreg1)
```

ARCH test istatistiği: 
```{r}
T <- nobs(res1)
q <- length(coef(archreg1))-1
Rsq <- summary(archreg1)$r.squared
LM <- (T-q)*Rsq
LM
alpha <- 0.05
cv <- qchisq(1-alpha, q) # critical value 
cv
pvalue <- 1-pchisq(LM, q)
pvalue
```

ARCH LM = 422.5 olarak hesaplandı. Bu %5 düzeyindeki kritik değerden oldukça büyüktür. ARCH etkisi olmadığını söyleyen boş hipotez reddedilir. 

Bu testi yapabileceğimiz bir R paketi: 
```{r message=FALSE, warning=FALSE}
# finTS paketi ile 
library(FinTS)
FinTS::ArchTest(sp500_returns, lags = 1, demean = TRUE)
```

ARCH modelini tahmin etmek için `{tseries}` veya `{rugarch}` paketlerini kullanabiliriz. 
```{r message=FALSE, warning=FALSE}
# Tahmin 
library(tseries)
# ARCH(1) modeli

arch1 <- garch(sp500_returns, order = c(0, 1))
summary(arch1)
```

ARCH(1) modeli tahmin sonuçları: 
$$\widehat{\sigma}_t^2 = 0.95 + 0.49~ \hat{u}_{t-1}^2$$

```{r}
sigmahat <- ts(2*arch1$fitted.values[-1,1]^2)
autoplot(sigmahat)
```

```{r}
# Kalıntılarda ARCH etkisi var mı 
# plot(arch1)
```


```{r}
# ARCH(2) modeli
arch2 <- garch(sp500_returns, order = c(0, 2))
summary(arch2)
```
```{r}
# ARCH(3) modeli
arch3 <- garch(sp500_returns, order = c(0, 3))
summary(arch3)
```



# GARCH Modeli 

```{r message=FALSE, warning=FALSE}
# rugarch paketi ile GARCH modellerinin tahmini 
# http://www.unstarched.net/r-examples/rugarch/a-short-introduction-to-the-rugarch-package/ 
library(rugarch)
```

`{rugarch}` paketi ile GARCH(1,1) modelinin simülasyonu: 
```{r}
garch11_spec = ugarchspec(
  variance.model = list(garchOrder=c(1,1)), # GARCH(1,1) modeli
  mean.model = list(armaOrder=c(0,0)),      # ortalama modeli
  fixed.pars=list(mu = 0,  # simülasyonda kullanılacak parametreler
                  omega = 0.1,
                  alpha1 = 0.1, 
                  beta1 = 0.8))
garch11_spec
```

```{r}
set.seed(123456) # replikasyon için başlangıç 
# 1000 gözlemli bir seri türet
garch11_sim = ugarchpath(garch11_spec, n.sim = 1000) 
# 
plot(garch11_sim, which = 2)
```

```{r}
# simülasyon dağılımı 
plot(garch11_sim, which = 4)
```

```{r}
# Koşullu standart sapma (koşullu volatilite) simülasyon grafiği
plot(garch11_sim, which = 1)
```



S&P500 getirileri, $r_t$, için bir GARCH(1,1) modeli tahmini: 
$$r_t = \mu + u_{t},~~~u_t\sim~Normal(0,\sigma_t^2)$$
$$\sigma_t^2\sim~GARCH(1,1)$$

```{r message=FALSE, warning=FALSE}
# sGARCH = standard GARCH
# GARCH(1,1) spesifikasyonu: 
garch_spec <- ugarchspec(
  variance.model = list(model = "sGARCH",   # standart GARCH
                      garchOrder = c(1,1)), # GARCH(1,1) volatilite modeli
  mean.model = list(armaOrder = c(0,0)),    # ARMA(0,0) ortalama modeli
  distribution.model="norm")                # Hata dağılımı normal 
# ekrana yaz
garch_spec 
```

Ortalama modeli, varyans modeli ve alternatif şok dağılımları için `{rugarch::ugarchspec()}` fonksiyonunun yardım dosyasını inceleyiniz. 


```{r message=FALSE, warning=FALSE}
garchfit <- ugarchfit(spec = garch_spec, data = sp500_returns)
coef(garchfit)
```

Burada `alpha1` ARCH teriminin parametre tahminini, `beta1` ise GARCH teriminin parametre tahminini göstermektedir. 

```{r}
print(garchfit)
```

$$\hat{\sigma}^2_{t}=\underset{(0.0067)}{0.033}+\underset{(0.0206)}{0.1551}\hspace{0.05in}\hat{u}^2_{t-1}+\underset{(0.0192)}{0.8234}\hspace{0.05in}\hat{\sigma}^2_{t-1}$$


```{r}
rhat <- garchfit@fit$fitted.values
autoplot(ts(rhat))
hhat <- ts(garchfit@fit$sigma^2)
autoplot(hhat)
```

```{r message=FALSE, warning=FALSE}
# GARCH grafikleri, rugarch paketi
plot(garchfit, which="all")
```

Bu grafikleri tek tek çizmek için: 
```{r}
plot(garchfit, which=1)
```
```{r}
plot(garchfit, which=2)
```
```{r}
plot(garchfit, which=3)
```


```{r}
# News impact curve
plot(garchfit, which=12)
```

"News impact curve" veya "haber etkisi eğrisi" önceki dönemdeki şok ile cari dönemdeki volatilite arasındaki ilişkiyi gösterir. X ekseninde şokların bir gecikmesi, Y ekseninde ise koşullu varyans yer alır. Standart GARCH modelinde negatif ve pozitif şokların volatilite üzerindeki etkisi simetriktir. Negatif şokların daha fazla volatiliteye neden olduğu duruma kaldıraç etkisi (leverage effect) adı verilir. Standart GARCH modelleri kaldıraç etkisini yakalayamaz. Bunun için asimetrik GARCH modelleri (EGARCH gibi) gerekir. 

GARCH modellerinde hata dağılımını normal dışında başka bir dağılım seçebiliriz. Örneğin çarpık (skewed) t dağılımı varsayımı yapılırsa: 
```{r}
# GARCH model with t errors 
garch_spec_t <- ugarchspec(
  variance.model = list(model = "sGARCH",
                        garchOrder = c(1,1)),
  mean.model = list(armaOrder = c(0,0)),
  distribution.model = "sstd")
garch_spec_t
```


```{r}
garchfit_t <- ugarchfit(spec = garch_spec_t, data = sp500_returns)
coef(garchfit_t)
```


Return serisinin ortalaması için bir ARMA(2,1) modeli, koşullu varyans için de bir GARCH(2,1) modeli tahmin edelim: 
```{r}
# model spesifikasyonu
garch_spec2 <- ugarchspec(
  variance.model = list(model = "sGARCH", garchOrder = c(2,1)),
  mean.model = list(armaOrder = c(2,1)), 
  distribution.model = "std")
# model tahmini
garchfit2 <- ugarchfit(spec = garch_spec2, data = sp500_returns)
coef(garchfit2)
```

```{r}
print(garchfit2)
```

```{r}
# kalıntıların korelogramı
plot(garchfit2, which=10)
```

```{r}
# kalıntıların karesinin korelogramı
plot(garchfit2, which=11)
```





# EGARCH Modeli 

```{r}
egarch_spec <- ugarchspec(
  variance.model = list(model = "eGARCH",
                      garchOrder = c(1,1)),
  mean.model = list(armaOrder = c(1,1)), 
  distribution.model = "std")
# tahmin
egarch_fit1 <- ugarchfit(spec = egarch_spec, 
                         data = sp500_returns)
coef(egarch_fit1)
```

```{r}
print(egarch_fit1)
```

Burada `alpha1` kaldıraç etkisini yakalamaktadır. İşareti negatif olduğu için pozitif şokların oynaklığı azalttığı, negatif şokların ise arttırdığı söylenebilir. 


```{r}
# news impact curve
plot(egarch_fit1, which=12)
```



# GJR 

```{r}
gjr_spec <- ugarchspec(
  mean.model = list(armaOrder = c(1, 1)),    # getiri ortalaması için ARMA modeli
  variance.model = list(model = "gjrGARCH"), # GJR modeli
  distribution.model = "sstd"                # hata dağılımı: skewed student t 
  )               
# GJR estimation
gjr_fit1 <- ugarchfit(spec = gjr_spec, 
                      data = sp500_returns)
coef(gjr_fit1)
```

```{r}
print(gjr_fit1)
```

GJR modelinde `gamma1` parametresi kaldıraç etkisini ölçmektedir. Bu parametre pozitif ve istatistik bakımından anlamlı bulunmuştur. 

```{r}
# kalıntıların korelogramı
plot(gjr_fit1, which=10)
```

```{r}
# kalıntıların karesinin korelogramı
plot(gjr_fit1, which=11)
```



```{r}
# news impact curve
plot(gjr_fit1, which=12)
```




# GARCH-in-mean

```{r}
# GARCH-in-mean 
garchm_spec <- ugarchspec(
  mean.model = list(armaOrder = c(2, 1), 
                    archm = TRUE, 
                    archpow = 2),
  variance.model = list(model = "sGARCH"),
  distribution.model = "sstd"
  )

garchm_fit1 <- ugarchfit(spec = garchm_spec, 
                         data = sp500_returns
                         )
coef(garchm_fit1)
```

```{r}
print(garchm_fit1)
```

ARCHM parametresi 0.025 olarak tahmin edilmiştir. Volatilite ile getiri ortalaması arasında bir geribildirim ilişkisinden bahsedilebilir. Oynaklıktaki artış getiri ortalamasını pozitif yönde etkilemektedir. 










<div class="tocify-extend-page" data-unique="tocify-extend-page" style="height: 0;"></div>
